臺灣臺北地方法院刑事判決　　　　　　　99年度訴字第1220號
公　訴　人　臺灣臺北地方法院檢察署檢察官
被　　　告　鄭余畿
選任辯護人　顏文正律師
上列被告因違反商業會計法等案件，經檢察官提起公訴（九十九
年度偵字第四五四七號），被告於準備程序中，就其被訴事實為
有罪之陳述，經本院合議庭裁定適用簡式審判程序，判決如下：
    主  文
鄭余畿共同犯商業會計法第七十一條第一款之填製不實罪，處有
期徒刑伍月，如易科罰金，以新臺幣壹仟元折算壹日。
    事  實
一、鄭余畿為藤霖國際開發股份有限公司（址設臺北市○○○路
    ○段三巷十五號七樓，登記負責人為徐瑞駿，下稱藤霖公司
    ）、康寶建設股份有限公司（址設臺北市○○路○段一百六
    十三號四樓，登記負責人為吳志宏，下稱康寶公司）、品適
    建築股份有限公司（登記地址與康寶公司同，登記負責人為
    劉致錚，下稱品適公司）之實際負責人。姚乾隆及陳愛惠（
    上二人均經本院另案判決）於民國九十六年十一月七日受三
    州行營造股份有限公司（址設臺北市○○路○段十六號二樓
    ，下稱三州行公司）之監察人林水金及曾曉村（曾曉村以於
    九十六年間陸續借款予三州行公司，並因此有參與三州行公
    司之經營）之託，代為處理三州行公司之會計事務。鄭余畿
    與姚乾隆、陳愛惠均明知三州行公司與藤霖公司、康寶公司
    及品適公司間並無實際交易行為，竟因姚乾隆欲向鄭余畿調
    現新臺幣（下同）二千三百三十五萬元，即與姚乾隆、陳愛
    惠共同基於填製不實會計憑證之犯意聯絡，由鄭余畿提供藤
    霖公司、康寶公司及品適公司名義之金額明細予姚乾隆，再
    由姚乾隆指示陳愛惠開立如附表所示之發票予藤霖公司、康
    寶公司及品適公司，並由陳愛惠擬具三州行公司與藤霖公司
    、康寶公司及品適公司間之工程契約書稿以為掩飾，再由姚
    乾隆將上開不實之發票交付予徐瑞駿轉交予劉致錚。嗣因藤
    霖公司、康寶公司及品適公司並未據此充作進項稅額憑證申
    報，故未發生逃漏稅捐之結果。
二、案經臺灣臺北地方法院檢察署檢察官簽分偵辦後起訴。
    理  由
一、程序方面：
    本案被告鄭余畿所犯，為死刑、無期徒刑或最輕本刑為三年
    以上有期徒刑以外之罪，亦非高等法院管轄第一審案件，其
    於本院準備程序中就前揭被訴事實為有罪之陳述，經本院告
    知簡式審判程序之旨，並聽取當事人及辯護人之意見後，本
    院依刑事訴訟法第二百七十三條之一第一項規定，裁定進行
    簡式審判程序，合先敘明。
二、認定犯罪事實所憑證據及理由：
    上開犯罪事實，業據被告於本院準備程序及審理時均坦承不
    諱，核與共犯姚乾隆於本院另案審理時證述情節均相符合，
    並有如附表編號一所示發票影本、康寶公司開立之支票影本
    （發票日：九十六年十月十五日，支票號碼：XQ00000
    00；發票日：九十六年十一月十五日，支票號碼：XQ00
    00000）、康寶公司之合作金庫銀行存摺影本、如附表
    編號三所示發票影本、品適公司開立之支票影本（發票日：
    九十六年十月十五日，支票號碼：BD0000000；發票
    日：九十六年十一月十五日，支票號碼：BD0000000
    ）、品適公司安泰銀行存摺影本、財政部財稅資料中心九十
    六年十二月二十六日資五字第○九六二五○○六六四號函暨
    所附專案申請調檔統一發票查核清單、財政部臺北市國稅局
    一○○年一月二十七日財北稅審三字第一○○二○四二一九
    號函及本院九十七年度重訴字第八號判決等件附卷可稽。是
    被告上開自白核與事實相符，堪信為真實。從而，本案事證
    明確，被告犯行洵堪認定。
三、論罪科刑：
  (一)按統一發票乃證明事項之經過而為造具記帳憑證所根據之原
    始憑證，商業負責人如明知為不實之事項，而開立不實之統
    一發票，係犯商業會計法第七十一條第一款之以明知為不實
    之事項而填製會計憑證罪，該罪為刑法第二百一十五條業務
    上登載不實文書罪之特別規定，依特別法優於普通法之原則
    ，自應優先適用，無論以刑法第二百一十五條業務上登載不
    實文書罪之餘地（最高法院九十二年度臺上字第六七九二號
    、九十四年度臺非字第九十八號判決意旨參照）。核被告所
    為係犯商業會計法第七十一條第一款填製不實會計憑證罪。
    又本案共犯姚乾隆與陳愛惠係受林水金、曾曉村之託，代為
    處理三州行公司之會計事務，屬依法受託代他人處理會計事
    務之人員，渠等與被告間，就商業會計法第七十一條第一款
    之填製不實會計憑證犯行，有犯意聯絡及行為分擔，被告雖
    不具商業負責人、主辦及經辦會計人員或依法受託代他人處
    理會計事務之人員身分，惟依刑法第三十一條第一項規定，
    仍成立共同正犯。
  (二)次按刑事法若干犯罪之行為態樣，本質上原具有反覆、延續
    實行之特徵，立法時既予特別歸類，定為犯罪構成要件之行
    為要素，則行為人基於反覆、延續之犯意，在密切接近之一
    定時、地持續實行之複次行為，倘依社會通念，於客觀上認
    為符合一個反覆、延續性之行為觀念者，於刑法評價上，即
    應僅成立一罪，俾免有重複評價、刑度超過罪責與不法內涵
    之疑慮。學理上所稱集合犯之職業性、營業性或收集性等具
    有重複特質之犯罪均屬之。例如，經營、從事業務、收集、
    販賣、製造、散布等行為（最高法院九十五年度臺上字第一
    ○七九號判決意旨參照）。故集合犯之判斷，客觀上應斟酌
    法律規範之意涵、實現該犯罪之必要手段、該犯罪反覆實行
    之常態及社會通念等；主觀上則視其反覆實行之行為是否出
    於行為人之單一犯意，並秉持刑罰公平原則判斷之。查被告
    先後多次共同填製不實會計憑證之犯行，係於密集期間內以
    相同之方式持續進行，未曾間斷，具有反覆、延續實行之特
    徵，在行為概念上，縱有多次填製不實會計憑證之行為，仍
    應評價認係包括一罪之集合犯，僅論以一罪。
  (三)爰審酌被告犯罪之動機、目的、手段，及擾亂商業會計事務
    登記之正確性、並所生危害程度，暨於犯後終能坦承犯行，
    態度尚佳等一切情狀，量處如主文所示之刑，並諭知易科罰
    金之折算標準。
據上論斷，應依刑事訴訟法第二百七十三條之一第一項、第二百
九十九條第一項前段，商業會計法第七十一條第一款，刑法十一
條、第二十八條、第三十一條第一項、第四十一條第一項前段，
判決如主文。
本案經檢察官林易萱到庭執行職務。
中    華    民    國   100    年    11    月    11    日
                  刑事第九庭    法  官  溫祖明
上正本證明與原本無異。
如不服本判決應於收受送達後10日內向本院提出上訴書狀，並應
敘述具體理由；其未敘述上訴理由者，應於上訴期間屆滿後20日
內向本院補提理由書（均須按他造當事人之人數附繕本）「切勿
逕送上級法院」。
                                書記官  李珮芳
中    華    民    國   100    年    11    月    11    日
附表：
┌──┬─────┬──────┬────────┬────────┐
│編號│公司      │發票日期    │發票號碼        │發票金額        │
│    │          │（九十六年）│                │                │
├──┼─────┼──────┼────────┼────────┤
│一  │康寶      │九月三十日  │00000000│三百五十萬元    │
│    │          │            │                │                │
│    ├─────┼──────┼────────┼────────┤
│    │康寶      │十月三十日  │00000000│三百萬元        │
│    │          │            │                │                │
│    ├─────┼──────┼────────┼────────┤
│    │康寶      │十一月五日  │00000000│二百萬元        │
│    │          │            │                │                │
├──┼─────┼──────┼────────┼────────┤
│二  │藤霖      │九月        │00000000│一千二百萬元    │
│    │          │            │                │                │
│    ├─────┼──────┼────────┼────────┤
│    │藤霖      │十月        │00000000│六百萬元        │
│    │          │            │                │                │
│    ├─────┼──────┼────────┼────────┤
│    │藤霖      │十月        │00000000│六百萬元        │
│    │          │            │                │                │
├──┼─────┼──────┼────────┼────────┤
│三  │品適      │九月三十日  │00000000│七百萬元        │
│    │          │            │                │                │
│    ├─────┼──────┼────────┼────────┤
│    │品適      │十月三十日  │00000000│八百萬元        │
│    │          │            │                │                │
│    ├─────┼──────┼────────┼────────┤
│    │品適      │十一月五日  │00000000│一千萬元        │
│    │          │            │                │                │
├──┼─────┼──────┼────────┼────────┤
│累計│          │            │                │五千七百五十萬元│
└──┴─────┴──────┴────────┴────────┘
商業會計法第71條
商業負責人、主辦及經辦會計人員或依法受託代他人處理會計事
務之人員有下列情事之一者，處5 年以下有期徒刑、拘役或科或
併科新臺幣60萬元以下罰金：
 一、以明知為不實之事項，而填製會計憑證或記入帳冊。
 二、故意使應保存之會計憑證、會計帳簿報表滅失毀損。
 三、偽造或變造會計憑證、會計帳簿報表內容或毀損其頁數。
 四、故意遺漏會計事項不為記錄，致使財務報表發生不實之結果
     。
 五、其他利用不正當方法，致使會計事項或財務報表發生不實之
     結果。